福建金門地方法院民事判決
110年度訴字第30號
原      告  彭垂濱  
訴訟代理人  沈炎平律師
被      告  董璟霖  

上列當事人間請求返還房屋事件，本院於民國111年6月7日言詞
辯論終結，判決如下：
    主  文
被告應將如附表所示土地及建物之所有權移轉登記予原告。
訴訟費用由被告負擔。
本判決主文第一項，於原告以新臺幣捌拾柒萬元為被告供擔保後
，得假執行；但被告如以新臺幣貳佰陸拾萬元為原告預供擔保後
，得免為假執行。
    事實及理由
一、原告主張：原告於民國93年間，以新臺幣（下同）260萬元
    向訴外人許華倫購買如附表所示之土地及房屋（下稱系爭房
    地，系爭房地經重測，重測前地號為金門縣○○鎮○段0000地
    號、房屋建號為同段1754建號及共同使用部分1770建號），
    並於簽訂買賣契約時交付頭期款20萬元與許華倫，斯時原告
    因信用不佳而無法向銀行貸款，故將系爭房地借名登記予被
    告名下。並以被告名義向臺灣銀行股份有限公司（下稱臺灣
    銀行）辦理貸款180萬元支付系爭房地買賣價金，更借用被
    告所有之臺灣銀行000-000000000000號帳戶（下稱系爭臺銀
    帳戶）做為繳還款帳戶，後於109年8月間再向臺灣銀行加貸
    60萬元，原告每月以現金存入或匯款1萬餘元不等之金額至
    系爭臺銀帳戶償還貸款。現系爭房地之借名登記關係，經原
    告以起訴狀繕本送達被告時作為終止借名登記關係之意思表
    示，爰依借名登記契約關係而類推適用民法第541條第2項規
    定，或依民法第179條不當得利之規定（擇一有利判決），
    請求被告返還並移轉登記系爭房地所有權予原告等語。並聲
    明：如主文第1、3項所示。
二、被告則以：系爭房地係被告於93年11月6日以260萬元之對價
    ，向許華倫所購買，並委由訴外人即被告之母陳秀霞代為處
    理，買賣契約、支付價金及繳付稅費負擔收據等文件，原係
    由陳秀霞代為保管，陳秀霞於109年10月2日去世後，遂由原
    告取得而占有，惟系爭房地之所有權狀則一直由被告持有，
    原告每月匯款或現金存款1萬餘元不等金額至系爭臺銀帳戶
    ，係原告長期居住於系爭房地，補貼被告繳納房貸本息之故
    ，兩造間就系爭房地並無借名登記關係存在等語，資為抗辯
    。並聲明：㈠原告之訴及假執行之聲請均駁回。㈡願供擔保請
    准宣告免為假執行。
三、兩造不爭執之事項：
　㈠被告為陳秀霞之子，陳秀霞為原告配偶，原告為被告之直系
    姻親尊親屬，陳秀霞於109年10月2日死亡。
　㈡系爭房地現登記於被告名下。
　㈢系爭房地於93年12月10日設定最高限額抵押權予臺灣銀行，
    擔保向臺灣銀行之93年12月間180萬元借款，及109年8月間
    之借款60萬元（下合稱系爭貸款）。
　㈣上開借款以被告所有之系爭臺銀帳戶作為還款帳戶。
　㈤訴外人王亞珠為被告配偶，於98年2月16日存入1萬1,000元至
    被告所有之系爭臺銀帳戶。
　㈥系爭臺銀帳戶於95年12月25日由金門縣衛生局匯入之1萬元為
    生育補助，於109年7月14日由金門縣政府匯入之1萬2,000元
    為撿骨補助。
　㈦兩造各自所提證據形式上均真正。
四、得心證之理由：
　  原告主張：系爭房地之頭期款、相關貸款及尾款均係由原告
    支付，因買賣所衍生之土地增值稅及契稅、監證費均由其繳
    納，且買受系爭房地後原告實際居住生活於該處，並負擔水
    、電、瓦斯、大樓管理費及地價稅、房屋稅等相關費用支出
    ，系爭房地之所有權狀亦長年由原告保管持有，兩造間就系
    爭房地存在借名登記關係等語，業據被告否認，並以前辭置
    辯，是本院應審酌者厥為：兩造間就系爭房地是否存在借名
    登記關係，茲敘述如下：
　㈠按稱借名登記者，謂當事人約定一方將自己之財產以他方名
    義登記，而仍由自己管理、使用、處分，他方允就該財產為
    出名登記之契約，其成立側重於借名者與出名者間之信任關
    係，在性質上應與委任契約同視，倘其內容不違反強制、禁
    止規定或公序良俗者，固應賦予無名契約之法律上效力，並
    類推適用民法委任之相關規定（最高法院98年度台上字第99
    0號判決要旨參照）。又主張有借名委任關係存在事實之當
    事人，須就此項利己事實為證明。其已就上揭利己之待證事
    實，茍能證明在經驗法則或論理法則上，足以推認該待證事
    實存在之間接事實，即無不可，非以直接證明該待證事實為
    必要（民事訴訟法第282條規定參照）。此時原不負舉證責
    任之對造，即應就與上開事實不能併存之他項事實，為相當
    於本證（等同於同法第281條所稱之「反證」）之舉證活動
    而予以推翻（最高法院109年台上字第3102號判決意旨參照
    ）。
　㈡查，原告主張其信用不佳，因而無法向銀行申請貸款一節，
    為被告所不爭執，堪信原告前開主張為真實。且參以被告亦
    辯以：我知道原告之前欠人家很多錢等語（見本院訴字卷一
    第260頁），足認原告確有為避免系爭房地遭債權人強制執
    行，而將系爭房地借名登記在被告名下之動機。且原告主張
    避免債權人扣押其薪資，而由陳秀霞出名擔任總幹事等語，
    亦堪認為真。　
　㈢觀諸原告所提不動產買賣契約書第2條付款期限及移交不動產
    方法：「㈠本約簽訂時（即93年11月6日），甲方（即被告）
    應給付乙方（即許華倫）價款之一部分新台幣貳拾萬元正（
    含定金），乙方亦即日親收足訖。餘款則照左列規定給付之
    。㈡第貳次付款：甲乙雙方協議同意由甲方持本約買賣土地
    建物向銀行辦理貸款新台幣壹佰捌拾萬元正，（該銀行貸款
    核撥時，其貸款應清償乙方原有之信用合作社貸款，其不足
    之部分由乙方負責補足清償並塗銷其抵押權設定）。㈢尾款
    新台幣陸拾萬元正，甲乙雙方協議同意甲方分期給付乙方，
    其付款期限甲乙雙方協議為簽約日起貳年內付清（該價款之
    給付乙方收款付據）」（見本院訴字卷一第33頁），互核原
    告提出之93年11月6日收據、金門縣信用合作社之抵押權塗
    銷同意書、手寫結算證明（見本院訴字卷一第41-43、173-1
    80頁、卷二第97-101頁），堪認系爭房地之買賣契約書由原
    告保管，頭期款及尾款均由原告支付，買賣總價金之其中18
    0萬元以系爭房地設定抵押權予臺灣銀行，向臺灣銀行貸款
    取得並支付許華倫。
　㈣復系爭房地之93年11月6日收據、抵押權塗銷同意書、系爭臺
    銀帳戶存摺、提款卡、被告所有之印章，及因買賣而支出之
    部分相關契稅、土地增值稅、代書費、規費等費用，及房屋
    稅、地價稅、管理費、公用電費等資料原本、系爭房地自許
    華倫移轉至被告名下時之所有權權狀（下稱93年所有權狀）
    ，均由原告保管，有93年所有權狀、上開買賣契約書、93年
    11月6日頭期款收據、抵押權塗銷同意書、系爭臺銀帳戶綜
    合存款存摺封面及內頁交易明細；契稅、土地增值稅及房屋
    稅、地價稅繳款書、兩造間以通訊軟體LINE於110年7月13日
    對話紀錄截圖、手寫結算證明在卷可佐（見本院訴字卷一第
    23-25、33-77、153-172、178、181、183-195頁）。
　㈤再原告長期居住於系爭房屋，並支付水電瓦斯、大樓管理費
    與保險費乙情，為被告所自認（見本院訴字卷一第235頁）
    。被告雖辯以據其所知陳秀霞逝世前，前開費用大部分係由
    陳秀霞所支付等語，然被告並未提出相關事證以實自說，自
    堪信原告主張其長期居住於系爭房屋，並支付水電瓦斯等相
    關費用等語為真。
　㈥又觀上開系爭臺銀帳戶存摺內頁交易明細，可認自93年12月1
    4日取得貸款180萬元，及109年8月再向臺灣銀行貸款60萬後
    ，均由原告匯款或現金存入2,500元至1萬5,000元不等金額
    支付系爭貸款之9,000元餘元本息，及系爭房地之火險、地
    震險、房貸保險費等與保險相關費用等情。而被告對於原告
    有以匯款或現金存入1萬至1萬5,000元不等金額至系爭臺銀
    帳戶之事實亦不爭執。並參看臺灣銀行發送予被告訊息手機
    畫面截圖時間分別為「7月5日星期一‧09：03」、「昨天‧09
    ：01」，內容：「臺灣銀行提醒您，本期貸款應繳款項，因
    存款餘額不足無法扣款，請盡速存入補足，如您以繳交，請
    不用理會本通知，若有疑問，請洽原承貸分行，謝謝!」等
    語（見本院訴字卷一第181-182頁）。暨觀諸上開對話紀錄
    截圖，被告於本件經原告起訴後，仍於110年7月13日傳送「
    臺灣銀行發送予被告訊息手機畫面截圖」予原告，則系爭貸
    款自借款後每期均由原告支付之事實至為明確。
　㈦且由被告傳送臺灣銀行前開催繳貸款訊息乙節，並參下述㈨所
    認定之事實，若實際貸款人為被告，並以自己所有之系爭房
    地擔保系爭借款，其於接收前開催繳貸款訊息後，本應自行
    繳納該期款項，何以傳送該訊息予無資力之原告，顯見被告
    知悉原告足資清償每期應還款項。又若為所謂補貼被告貸款
    本息，何以原告每月匯入或存入系爭臺銀帳戶之款項金額不
    定且逾實際貸款還款金額，於接收前開催繳貸款訊息後，先
    自行繳納再向原告催討，亦徵兩造均明知系爭貸款之實際貸
    款人為原告。原告既為該180萬元之實際貸款人，而該該180
    萬元又為支付系爭房地其中180萬元買賣價金而貸，綜合系
    爭房地之頭期款及尾款亦均為原告交付許華倫，得認系爭房
    地之買賣價金260萬元為原告所支付。
　㈧承上，系爭房地之買賣價金既為原告所支付，且長期由原告
    居住，水電、瓦斯、稅金等費用亦均由原告繳交，且原告具
    避免債務人追償而借名登記在被告名下之動機，顯見系爭房
    地係原告借名登記於被告名下。
　㈨況被告亦自承購買系爭房地時已28歲且有工作，原告之前積
    欠他人款項，且知悉原告信用不佳，否認原告有資力，並自
    認於99年12月24日將系爭房地設定抵押權予訴外人劉益民，
    係為擔保原告對劉義民之150萬元借款等語（見本院訴字卷
    一第128、259頁、卷二第75頁），且有卷附系爭房地地籍異
    動索引、抵押權設定登記申請書、土地、建築改良物抵押權
    設定契約書等件為憑（見本院訴字卷一第311、457頁、卷二
    第21-24頁）。量以本件於93年12月14日向臺灣銀行貸款180
    萬元，次月開始還款，如以每月扣款1萬元且僅還本金之方
    式計算，該180萬元本金還款期限為15年，亦即至108年12月
    14日始能清償完畢，然本件每月實際扣款攤還即原告補貼被
    告之本金及利息不到1萬元，該180萬借款（含利息）之清償
    完畢日實應逾108年，而一般具通常智識且有工作經驗之人
    ，於明知大額借款本息大部分仍未清償完畢，又認借款人係
    信用不佳之無資力人，且每月仍應補貼自己貸款本息之情況
    下，殊難想像有何願以自己所有之不動產為該人擔保債務之
    動機，故被告抗辯於99年間仍願以系爭房地為原告擔保150
    萬元債務等語，顯然與不會為無資力且信用不佳之人擔保大
    額債務之一般經驗不符，被告前開所辯，殊難採信。
　㈩加之被告先抗辯系爭房地為其購買，並委由陳秀霞辦理買賣
    事宜等語（見本院卷一第95頁）。復改承：系爭房地為陳秀
    霞贈與給我等語（見本院卷一第128頁），其前後陳述已自
    我矛盾，是被告辯以系爭房地實際上為其出資購買，系爭房
    地之買賣契約書、稅款繳納證明、系爭臺銀帳戶存摺等相關
    文件均由陳秀霞保管，上開文件係因陳秀霞過世，始由原告
    持有等語，顯有可疑。
　又本院於111年2月22日言詞辯論期日問：「被告所持有之系
    爭房地所有權狀（下稱99年所有權狀），為何發狀日為99年
    1月19日，與系爭房地移轉登記日期93年3月12日相距近6年
    ？」，被告答：「被告不清楚，要問被告母親。」，倘系爭
    房地確為被告所有，則被告何以不知現由其持有之99年所有
    權狀發狀日與系爭房地移轉登記日期相距近6年之情及其原
    因。更於本院於111年2月22日經原告聲請函詢金門縣地政局
    系爭房地所有權狀申請換發之緣由，復於閱覽金門縣地政局
    111年3月1日地籍字第1110001386號函、111年3月11日地籍
    字第1110001713號函，及本院公務電話紀錄後，改稱其所持
    有之99年所有權狀發狀日與系爭房地移轉登記日不同之因，
    乃系爭房地經地籍重測，被告委託原告辦理換發所有權狀等
    語，亦徵其前開改稱委託原告辦理換發所有權狀之語係經調
    查證據後臨訟所撰。
　復由109年8月間再向臺灣銀行借款60萬元，並以系爭房地擔
    保該60萬元借款乙點觀之，向銀申請房貸時除應提供貸款人
    身分證件、印章，財力證明外，尚應提供土地、建物所有權
    登記謄本，系爭房地既為擔保109年8月間60萬元借款，被告
    自應持99年所有權狀辦理貸款，則原告主張被告係於109年8
    月間再向臺灣銀行借款60萬元時始持有99年所有權狀等語，
    堪可採信。
　另被告辯以系爭臺銀帳戶並非全部均由原告匯款而入，被告
    、陳秀霞，王亞珠亦有匯款至系爭台銀帳戶等語，然觀系爭
    臺銀帳戶存摺內頁交易明細存入欄，自94年1月14日起至110
    年3月9日（扣除103年7月16日至107年7月18日間經無摺彙總
    ），系爭臺銀帳戶存入之筆數共計149筆，僅其中3筆為被告
    、陳秀霞、王亞珠3人所匯（見本院訴字卷一第55頁），另2
    筆分別為金門縣政府基於生育補助及撿骨補助而匯（見本院
    訴字卷一第51、75頁），則扣除該5筆及1萬元以下未載明係
    原告所匯之8筆，共136筆均為原告所存入系爭臺銀帳戶，再
    參以上述㈥被告逕將臺灣銀行催繳貸款訊息截圖轉傳原告乙
    節，已堪信系爭貸款均由原告繳付。被告既抗辯係補貼其貸
    款本息，則被告自應舉證證明另由被告、陳秀霞、王亞珠3
    人所匯3筆款項，及屬於其所有之生育補助、撿骨補助共2筆
    ，經扣還該月貸款後，由其免除原告或原告另清償貸款本息
    補貼之事實存在。
　再被告辯以其均委託陳秀霞繳納相關稅賦，相關單據本為陳
    秀霞保管，陳秀霞逝世後，原告自行占有不歸還等語，並以
    地價稅繳款書記載：「納稅義務人：董璟霖  管：陳秀霞」
    為佐證（見本院訴字卷一第191-195頁）。惟上開地價稅繳
    款書之記載僅係稅務主管機關之行政管理，尚不得以該繳款
    書遽認相關稅賦係被告繳納，被告又未提出其他證據舉證證
    明地價稅繳款書實際為被告繳納，是被告所辯，無足為採。
　末查，起訴狀繕本於110年5月12日送達於被告，有本院送達
    證書在卷供參（見本院訴字卷一第93頁），則原告主張以起
    訴狀繕本送達之日作為終止兩造間系爭房地借名登記關係等
    語，自為可採。是本件借名登記關係業於110年5月12日終止
    ，亦堪認定。
五、綜上所述，本件借名登記關係既已終止，則原告依兩造間借
    名登記關係而類推適用民法第541條第2項規定，請求被告返
    還系爭房地，為有理由，應予准許。又原告依兩造間借名登
    記關係而類推適用民法第541條第2項規定或民法第179條規
    定，請求被告返還系爭房地，係以同一目的，請求法院依其
    單一之聲明為裁判，此為訴之選擇合併。而本院既已依兩造
    間借名登記關係而類推適用民法第541條第2項規定准許原告
    之請求，則就民法第179條規定請求部分，本院即毋庸再予
    論斷，附此敘明。
六、本件事證已臻明確，兩造其餘主張、陳述及所提之證據暨攻
    擊防禦方法，經核與判決結果無影響，毋擁再予審酌，併此
    敘明。　　　　 
七、假執行之宣告：兩造均陳明願供擔保聲請宣告假執行或免假
    執行，經核與規定相符，爰酌定相當擔保金額准許之。
八、訴訟費用之負擔：依民事訴訟法第78條判決如主文。
中　　華　　民　　國　　111 　年　　7　　月　　26　　日
                 民事第二庭  法　官　黃佩穎
以上正本係照原本作成。
如對本判決上訴，須於判決送達後20日內向本院提出上訴狀。
如委任律師提起上訴者，應一併繳納上訴審裁判費。
中　　華　　民　　國　　111 　年　　7 　　月　　26　　日
                              書記官  李偉民
附表：
編號 土地坐落   面積 權利範圍  縣  市 地  段 地號 平方公尺  １ 金門縣 金城鎮 城西段 354 909.02 董璟霖：100000分之126  

編號 建號 基  地  坐  落  主要建材 房屋層數 建物面積 （平方公尺）  權利範圍      門  牌  號  碼  層次/層次面積/總面積 附屬建物用途及面積     １ 248 城西段354地號 鋼筋混凝土造 12層 10層：74.9 總面積：74.9 陽台：5.21  董璟霖：1分之1       金門縣金城鎮民生路25號10樓之4        共有部分：城西段264建號、面積1602.1平方公尺、權利範圍10000分之126